【裁判字號】    97,訴,3130
【裁判日期】    981209
【裁判案由】    返還停車位
【裁判全文】
臺灣臺中地方法院民事判決  97年度訴字第3130號
原      告  卯○○
            午○○
            辰○○
上3人共同
訴訟代理人  施瑞章    律師
複代理人    辛○○
被      告  巳○○
訴訟代理人  壬○○
被      告  酉○○
訴訟代理人  戌○○
            丙○○
            戊○○
            癸○○
            宇○○
                      1號
            地○○
            天○○
被      告  宙○○
當事人間返還停車位事件，本院於98年11月25日言詞辯論終結，
判決如下：
    主    文
原告之訴駁回。
訴訟費用新台幣壹萬捌仟捌佰貳拾元由原告負擔。
    事實及理由
壹、程序方面：
一、按各共有人對於第三人，得就共有物之全部為本於所有權之
    請求。占有人，其占有被侵奪者，得請求返還其占有物
   。共有物，除契約另有訂定外，由共有人共同管理。民法第
    767條前段、第821條本文、第962條前段及第820條第1項分
    別定有明文。職是，共有人有分管約定時，共有人就共有
    物分管之部分，有單獨之管理權，對於無權占有或侵奪共
    有物者，得為自己之利益，為回復共有物之請求，無民法
    第821條但書規定之適用，即無須為共有人全體利益為之（
    最高法院91年度台上字第242號判決參照）。本件原告起訴
    主張其為坐落台中市○區○○段2920建號，即門牌號碼台中
    市○區○○街2號地下室（以下簡稱系爭建物）之共有人，
    並依分管契約取得系爭建物，如附圖所示C、D、F、B部分所
    示編號第1、2、5、6、21、22號停車位（以下均簡稱系爭編
    號之停車位）之使用權，被告等不得依民法第818條主張對
    系爭停車位有使用收益之權，而請求被告等返還系爭停車位
    等情，依原告起訴主張之事實，係基於共有人間之分管契約
    ，對無權占有或侵奪其特定分管範圍停車位之人主張為系爭
    停車位之所有權人，並行使民法第767條之物上請求權，請
    求被告等返還系爭停車位予原告，依前揭說明，即無民法第
    821條但書之適用，其起訴於法核無不合，先此敘明。
二、本件被告丙○○、戊○○、癸○○、宇○○、地○○、天○○、宙○○經合法通知未於最後言詞辯論期日到場，核無民
    事訴訟法第386條各款所列情形，爰依原告之聲請，由其一
    造辯論而為判決。
貳、實體方面：
一、原告聲明求為判決：被告酉○○應將坐落系爭建物如附圖所
    示C部分系爭編號1、2停車位返還予原告；被告巳○○應坐
    落系爭建物，如附圖所示D、F部分系爭編號6上層停車位返
    還予原告；被告應共同將坐落系爭建物，如附圖所示B部分
    系爭編號21、22停車位及D、F部分系爭編號5下層停車位返
    還予原告。其陳述略以：
  (一)系爭建物於81年1月6日辦畢所有權第一次登記，為訴外人乙○○全部所有，主要用途為避難室、停車空間。81年12月28
    日，訴外人乙○○以系爭6個停車位計價新台幣（下同）1,8
    00,000元，約定過戶予原告3人，於82年2月28日前付清款額
    ，因訴外人乙○○拒不履行，經原告3人聲請調解，鈞院以
    82年度調字第7號所有權移轉登記事件作成調解程序筆錄，
    其內容為：「相對人（即乙○○）原將座落台中市○區○○
    段第四四五、四四六地號土地上所興建鋼筋混凝土造柒層樓
    房之地下層即建物二九二０號門牌號台中市○○○○○街二
    號地下面面積五七二.五一平方公尺其中所有權應有部分即
    三十一分之二移轉登記予聲請人陳珍全，其中三十一分之二
    移轉登記予聲請人卯○○、其中三十一分之二移轉登記予聲
    請人陳連鍾」。82年3月6日，陳珍全、卯○○、陳連鍾持上
    開調解程序筆錄申請辦理所有權移轉登記，於82年3月23日
    辦理移轉登記完畢，97年5月8日陳珍全之應有部分2/31移轉
    登記為辰○○所有。
  (二)系爭建物係屬兩造及訴外人庚○○、亥○○、寅○○、玄○○、丑○○、未○○、己○○、申○○、丁○○、子○○、
    甲○○等人各按應有部分共有，劃分為31個停車位，由原始
    起造人乙○○陸續出售，並由乙○○與當時之共有人庚○○
    、郭慧娟、亥○○、玄○○、石崑、吳境槐、寅○○、夏張
    金、王韻茜等10人於82年12月20日簽訂「地下室停車位分區
    管理契約書」，由共有人分管使用，第2條載明：「本地下
    室停車位分區管理，往後有買賣移轉或其他原因，不得任意
    變更其『車位編號』。」，該分區管理契約書所附分表及平
    面圖記載：「本建物座落於西區○○段445、446地號上，建
    號2920，門牌號碼為台市○○○○街2號地下室，經由共同持
    有人同意該物以停車位編號各所有權人分車位管理，並擁有
    完全使用權及該物持分產權。停車位分管表如上及及右圖」
    是以，系爭建物自始規劃停車位並編號交由共有人分管使用
    。系爭6個停車位既已由原始起造人乙○○出售並依分管使
    用約定交付予卯○○、陳珍全、陳連鍾3人，並辦畢所有權
    移轉登記，則系爭6個停車位自由卯○○、陳珍全、陳連鍾3
    人行使使用收益之權利，被告等不得依民法第818條主張對
    系爭6個停車位有使用收益之權，被告等只能各就其分管使
    用之車位擁有使用收益權。惟系爭6個停車位，其中編號1、
    2為被告酉○○占用、編號6上層停車位為被告巳○○占用，
    其餘亦遭被告等占用，迭經原告請求返還停車位，被告等均
    置之不理，自有訴請返還之必要。
  (三)被告巳○○前訴請訴外人許素蓮損害賠償事件，鈞院97年度
    訴字第2503號判決係以被告巳○○業自訴外人許素蓮實際取
    得系爭編號6停車位之占有使用，故為被告巳○○敗訴之判
    決，被告巳○○於該事件係依民法第348條、349條、353條
    規定，請求車位之出賣人應負權利瑕疵擔保之損害賠償責任
    ，與本件原告依所有權法律關係請求被告返還系爭停車位無
    關。又該事件認定原告提出之車位分管表及平面圖影本上無
    乙○○之簽名，並不正確，原告提出之書據影本上蓋有「乙○○」之印文，印文與乙○○與當時共有人訂立分管契約後
    聲請鈞院公證之81年度認字第11424號認證書及其附件「地
    下室停車位分區管理契約書」上「乙○○」之印文完全相同
    ，顯見該車位分管表及平面圖影本上之約定為真正。
  (四)被告酉○○提出之不動產買賣契約書、所有權移轉契約書等
    影本，原告均否認真正，且被告酉○○之前前手郭秀貞於82
    年8月16日向乙○○買受系爭建物應有部分2/31，其停車位
    編號為何並未經被告酉○○提出郭秀貞與乙○○間就系爭編
    號1、2停車位之買賣契約書為證，自不足以認定郭秀貞受讓
    自乙○○之停車位為系爭編號1、2之停車位。再者，郭秀貞
    於82年8月16日向乙○○買受系爭建物應有部分及郭秀貞嗣
    再出售予被告酉○○之前手時，皆係在原告於81年12月28日
    受乙○○交付系爭編號1、2使用權及82年3月23日取得系爭
    建物應有部分之後，亦皆在原告於81年12月28日受乙○○交
    付系爭編號1、2停車位使用權至83年5月30日向管理委員會
    繳付地下室停車位稅費之期間（即占有使用系爭編號1、2停
    車位期間），乙○○縱有出售系爭編號1、2停車位予郭秀貞
    ，亦屬給付不能。
  (五)依被告丙○○提出之使用執照所載建物起造人，停車空間及
    地下室明載為「乙○○」，愈見向乙○○買受系爭地下室停
    車位者，除了應辦理地下室建物所有權移轉登記，尚應受乙○○交付使應有部分之特定位置之使用權，始能取得該特定
    位置停車位之使用權。
  (六)原告自81年12月28日受原始起造人乙○○交付系爭編號之6
    個停車位而開始占有使用，83年5月30日向管理委員會繳交
    房屋稅，凡此管理委員會均可輕易查悉，被告等對於地下室
    有分管契約存在自已知悉，亦可得而知（可向管理委員會查
    詢）。司法院大法官會議釋字第349號之解釋意旨，唯有分
    管契約及其效力所及之分管標的才是該號解釋適用之對象，
    如非分管契約及其效力所及之分管標的物，自無該號解釋之
    適用，原告與原始起造人乙○○所訂立之分管契約標的物，
    係系爭編號之6個停車位，被告巳○○、酉○○均不能證明
    其前手受乙○○交付系爭編號1、2、6之停車位，自不能率
    指對上開停車位有使用權。
二、被告方面：
  (一)被告巳○○自認占用系爭編號6之停車位，惟否認占用其餘
    編號之停車位，並辯稱：被告於85年4月30日向訴外人許素
    蓮買受門牌號碼台中市西區○○○○街2號2樓之5、基地持分
    及系爭編號6停車位，被告就上開買賣價金早已給付完畢，
    訴外人許素蓮亦已將建物、基地之持分辦理所有權移轉登記
    予被告，並將系爭編號6停車位交付予被告使用。嗣被告接
    獲原告之存證信函指被告無權占有使用停車位，被告乃依民
    法第353條規定訴請訴外人許素蓮依債務不履行之法律關係
    ，賠償停車位價格600,000元，並告知原告3人參與該訴訟程
    序，經鈞院97年度訴字第2503號判決被告之請求，依該判決
    理由略謂：原告於該訴訟程序中提出之所有權人車位分管表
    及平面圖上無乙○○之簽名，是以原告主張系爭編號6之停
    車位為原告所有並不可採。原告既已參加該訴訟程序，自得
    不對被告主張該判決不當，則原告提起本訴再主張系爭編號
    6之停車位為其所有，即無可採。否認原告提出之車位分管
    表及平面圖之真正，該車位分管表及平面圖上雖蓋乙○○之
    印章，但卻無簽名，無法認定為何人之間的約定，原告是否
    能以此作為請求依據，已非無疑。又該車位分管表及平面圖
    上所載文字內容在擔保1,800,000元之清償，該款已否清償
    亦屬不明，再者，鈞院82年度調字第7號調解筆錄，其上固
    約定乙○○將系爭建物應有部分移轉予原告，但該調解筆錄
    是否依據上開車位分管表及平面圖上之約定而做成，調解筆
    錄均未載明，且未載明停車位編號，而依鈞院81年度認字第
    11424號認證卷宗所示分管契約，乙○○共分管20個停車位
    ，乙○○是否依調解筆錄將系爭編號之6個停車位讓予原告
    ，自應由原告負舉證責任。系爭編號6之停車位自被告購入
    後均由被告使用，原告等從未使用過該停車位，被告亦不知
    悉原告有購買該停車位等語。並聲明求為判決如主文所示。
  (二)被告酉○○自認使用系爭編號1、2停車位，惟否認占有使用
    其餘編號之停車位，並辯稱：系爭編號1、2停車位是被告之
    前手即訴外人彭慧珠、戌○○於83年間向前手訴外人郭秀貞
    購買，彭慧珠、戌○○向前手郭秀貞購買主建物時，即已購
    得系爭建物之產權及編號1、2之停車位，並由郭秀貞點交予
    彭慧珠、戌○○使用。而訴外人郭秀貞是向原始造人乙○○
    購買系爭建物應有部分2/31，並由乙○○點交予郭秀貞使用
    ，再由郭秀貞點交予彭慧珠、戌○○使用，再轉予被告使用
    迄今，原告從未至現場主張任何權利，原告稱由乙○○交付
    其使用，並非真正。又原告所據指稱係乙○○書立之車位分
    管表及平面圖，僅為影本，是否真正猶有可疑，且依其記載
    似指乙○○向原告等借款，並以6個停車位為擔保，限於82
    年2 月28日前還清，否則以停車位抵付，類似於抵押擔保物
    之絕賣約定，應類推適用當時民法第893條第2項規定為無效
    。另原告取得系爭建物之應有部分，係依據鈞院82年度調字
    第7號之調解筆錄而為登記，然該調解是82年2月9月所為，
    尚未逾原告提出之車位分管表及平面圖上記載之清償日期82
    年2月28日，顯然該調解請求之基礎係另一法律關係，而與
    該車位分管表及平面圖上之約定無關，調解筆錄中亦未明確
    指定係系爭6個編號停車位。原告雖取得系爭建物共有人之
    地位，惟並未基於分管契約占有共有物之特定部分，當無權
    向被告請求交付停車位等語。
  (三)被告丙○○經合法通知最後言詞辯論期日到庭，惟其前到庭
    及具狀辯稱：系爭建物之主要用途為避難室、停車空間及車
    道，鈞院82年度調字第7號之內容僅是移轉系爭建物之應有
    部分，並不是停車位轉讓，依乙○○與卯○○等人於82 年2
    月9日建築改良物買賣所有權移轉契約書所載買賣價款僅為
    393,987元，與系爭停車位時價至少每位300,000元，6個停
    車位共需1,800,000萬元相距甚遠，足證卯○○等人僅取得
    系爭建物之產權，並未取得系爭6個停車位之使用權。且系
    爭建物依其設計平面圖，清楚標示計32個停車位，原告自稱
    就系爭建物有6/31產權，即持有6個停車位實屬矛眉。系爭
    建物內之停車位為共有產權，必須全體共有人分管確定，停
    車位使用人需持有分管證明，口說無憑。依民法第818條、
    820條第1項規定：各共有人對共有物之全部均有使用、收益
    之權；且應由共有人共同管理，故本件原告之主張為無理由
    。並聲明求為判決如主文所示。
  (四)被告癸○○、宙○○經合法通知未於最後言詞辯論期日到庭
    ，據其前到庭分別否認占用系爭編號之停車位、否認原告主
    之事實；被告戊○○、癸○○、宇○○、地○○、天○○則
    經合法通知未於言詞辯論期日到庭，亦未提出書狀作何聲明
    或陳述。
三、原告主張兩造均為系爭建物之共有人，系爭建物為訴外人乙○○原始起造，由乙○○陸續出售後，當時之共有人於82年
    12 月20日簽訂「地下室停車位分區管理契約書」，由共有
    人分管使用，並經本院81年度字第11424號公證，嗣乙○○
    與原告經本院院82年度調字第7號作成調解程序筆錄將系爭
    建物應有部分各2/31移轉登記予原告及其前手，並辦畢所有
    權移轉登記暨系爭編號1、2之停車位為被告酉○○占有使用
    、編號6之停車位為被告巳○○占有使用等事實，有原告提
    出之建築改良物登記簿謄本、車位分管表及平面圖、調解筆
    錄、土地登記申請書、建築改良物買賣所有權移轉契約書、
    所有權狀等為證，並經本院調查上開調解事件、認證事件全
    卷查核無誤，且為被告巳○○、酉○○等人所不爭執，堪信
    屬實。
四、原告另主張依與乙○○間之分管契約，原告分管使用系爭編
    號之6個停車位，並經乙○○交付原告占有使用至83年間及
    系爭編號5、21、22等停車位亦為被告等所占用等事實，則
    均為被告所否認，並分別以前詞置辯。是故，本件兩造主張
    爭執之事項厥為：系爭編號5、21、22之停車位是否為被告
    等所占有使用？原告主張向訴外人乙○○購買系爭編號之6
    個停車位是否為真正？原告是否得依分管契約向被告等主張
    權利？經查：
  (一)按當事人主張有利於己之事實者，就其事實，有舉證之責任
    ，民事訴訟法第277條定有明文。本件原告主張為系爭停車
    位之分管權利人，並主張系爭編號5、21、22之停車位為被
    告等所占用，依所有物返還請求權之法律關係請求，自應就
    其為系爭停車位之分管權利人及被告等確實占有使用系爭停
    車位之事實負其舉證之責任。惟本件原告不僅不得對被告等
    主張分管契約之效力（詳後述），且就其請求返還之系爭編
    號5、21、22之停車位部吩，被告巳○○、酉○○、丙○○
    均否認有占有使用之事實，經本院向系爭建物所在大樓管理
    委員會函詢系爭建物停車位使用情形，經該管理室97年3 月
    18日函復之停車位清冊所示，系爭編號5、21、22停車位並
    無人占有使用，核與本院會同兩造到場履勘時之現況相符，
    原告雖提出照片指系爭編號21、22停車位有停放車輛，然當
    時停放之車輛為何人所有，基何法律關係而占有使用，均未
    見原告舉證證明，且原告於本院言詞辯論時亦表示對系爭編
    號5、21、22停車位均非被告等占有使用之事實不爭執及自
    承無法舉證何人使用等情（見本院98年6月15日言詞辯論筆
    錄），則原告既未能舉證證明被告等確有占有使用其主張權
    利之系爭編號5、21、22停車位，其依所有權之法律關係，
    主張被告等無權占用並請求返還，自屬無據。
  (三)系爭建物為訴外人乙○○原始起造後，陸續移轉其應有部分
    ，至81年12月間由當時之共有人全體訂立地下室停車位分區
    管理契約書，約定各共有人分管之特定停車位編號，有分區
    管理契約書及所附車位分管表及平面圖附於本院本院81年度
    認字第11424號認證卷內可稽，依該經本院認證之分區管理
    契約書之約定，訴外人乙○○分管之停車位計有20位，分別
    為編號1～9、11、12、15、18、21～23、27、28、31之停車
    位，系爭編號之6個停車位均屬訴外人乙○○分管範圍之特
    定編號停車位。原告主張於81年12月28日向訴外人乙○○購
    買系爭編號之6個停車位，嗣據本院82年度調字第7號所有權
    移轉登記事件與訴外人乙○○成立之調解筆錄，辦畢所有權
    移轉登記而取得系爭建物所有權應有部分各2/3，並據其提
    出車位分管表及平面圖影本上加註文字之約定文書及調解筆
    錄為證，按該車位分管表及平面圖影本上加註之文字約定部
    分，並無訴外人乙○○之簽名，然蓋有「乙○○」名義之印
    文一枚，經核該印文與訴外人乙○○於81年12月間向本院聲
    請認證之認證請求書、請求人名冊及地下室停車位分區管理
    契約書、授權書上所蓋用之「乙○○」印文，依肉眼辨識均
    屬相符，且該書寫文字之筆跡，核與認證卷內所附授權書之
    筆跡亦屬相符，尚堪認原告提出之車位分管表及平面圖上之
    約定事項為真正。依該約定文字記載：「茲過戶車位1、2、
    5、6、21、22車位共陸車位過戶於卯○○、陳珍全、陳連鍾
    等參人，合計共新台幣壹佰捌拾萬元上1，如還清，上列車
    位過還乙○○，於八十二年貳月貳拾日前付清，如未付清以
    陸停車位抵付，決無異議。」等語，再參酌訴外人嗣確於82
    年2月9日本院調解時到場表示同意移轉系爭建物應有部分各
    2/31予調解聲請人等情，原告主張向訴外人乙○○購買系爭
    編號之6個停車位，應堪信為真正。
  (三)按共有物之分管契約，不以共有人明示之意思表示為限，共
    有人默示之意思表示，亦包括在內。惟所謂默示之意思表示
    ，係指依共有人之舉動或其他情事，足以間接推知其效果意
    思者而言，且共有人間實際上劃定使用範圍，對各自占有管
    領之部分，互相容忍，對於他共有人使用、收益，各自占有
    之土地，未予干涉，已歷有年所，即非不得認有默示分管契
    約之存在，有最高法院87年度台上字第1359號、83年度台上
    字第1377號裁判要旨可供參照。另按「最高法院48年度台上
    字第1065號判例，認為『共有人於與其他共有人訂立共有物
    分割或分管之特約後，縱將其應有部分讓與第三人，其分割
    或分管契約，對於受讓人仍繼續存在』，就維持法律秩序之
    安定性而言，固有其必要，惟應有部分之受讓人若不知悉有
    分管契約，亦無可得而知之情形，受讓人仍受讓與人所訂分
    管契約之拘束，有使善意第三人受不測損害之虞，與憲法保
    障人民財產權之意旨有違，首開判例在此範圍內，嗣後應不
    再援用。」大法官會議釋字第349號解釋著有明文。訴外人
    乙○○於81年間與當時之共有人訂立分管契約，約定各共有
    人分管之特定編號停車位，嗣訴外人乙○○或他共有人如將
    系爭建物之應有部分讓與時，其受讓人如屬明知或可得而知
    訴外人乙○○與他共有人間所定之分管契約者，受讓人即不
    致受有不測之風險，則該分管契約對於受讓人自繼續存在。
    本件兩造均係自訴外人乙○○及他共有人處直接受讓或輾轉
    受讓系爭建物應有部分之受讓人，就81年間乙○○與當時共
    有人所訂之分管契約，因該分管契約業經本院認證，並立有
    車位分管表及平面圖供共有人參酌，受讓人固應足知悉系爭
    建物就停車位之使用立有上開分管契約，該分管契約因而對
    受讓人而言，應屬繼續存在。惟就訴外人乙○○分管部分共
    計20個停車位，嗣經分別讓與原告及被告巳○○、酉○○等
    人部分，該20個停車位究係如何約定使用分管，則始終未經
    全體共有人再為分管協議，此已據系爭建物原始共有人及其
    繼受人寅○○、玄○○、子○○等到庭陳述無誤（見本院98
    年1月5日言詞辯論筆錄），即系爭建物之共有人除曾於81年
    間作成地下室停車位分區管理契約書外，並無經全體共有人
    另為何種分管之約定。原告雖主張其於81年12月28日買受系
    爭停車位後，即受乙○○之交付使用，並於83年5月30日向
    管理委員會繳交房屋稅，該期間內有占有使用系爭停車位云
    云，惟亦為被告巳○○、酉○○所否認。審之原告提出之房
    屋稅繳費收據上並無記載特定之停車位編號，無法作為認定
    原告有占有事實之證明，再參酌於被告巳○○對其前手許素
    蓮依權利瑕疵擔保之法律關係提起損害賠償事件中，原告為
    受告知訴訟之參加人，並於該事件審理中原告均不爭執「自
    81 年間起購買系爭建物應有部分後迄今均未曾使用該建物
    停車位」，此有被告巳○○提出之民事判決影本可稽，並經
    本院調取97年度訴字第2503號卷宗查明屬實，原告於本訴改
    稱其曾有占有之主張，顯與事實不符而無足採納。則原告等
    自訴外人乙○○受讓系爭建物之應有部分後，既始終無現實
    占有、管領、使用系爭編號停車位之事實，自然無從依前述
    最高法院裁判之意旨，據其就系爭停車位有占有、管領、使
    用，且他共有人均互相容忍未予干涉之事實，而推認於系爭
    建物之共有人間有該默示由原告等分管系爭編號之6個停車
    位之分管契約存在，自亦無法使被告等受讓人知悉或可得而
    知原告主張就系爭6個停車位有分管之使用權。原告既未能
    舉證證明就其主張之系爭編號之6個停車位，與共有人間有
    何明示或默示之分管契約，且該分管契約為被告等明知或可
    得而知，則其主張分管契約之效力，即無可採。
五、綜上所述，原告不能證明就系爭停車位有分管之權利，從而
    ，原告依分管契約主張系爭停車位之所有權，並據以請求被
    告等返還系爭停車位，即屬無據，不應准許。
六、本件判決之基礎已為明確，兩造其餘主張及舉證，均核與判
    決結果無影響，爰不一一論駁，附此陳明。
七、訴訟費用負擔之依據：民事訴訟法第78條。
中    華    民    國    98    年    12    月    9     日
                  民事第一庭    法  官  陳文爵
正本係照原本作成。
如對本判決上訴，須於判決送達後20日內向本院提出上訴狀。
中    華    民    國    98    年    12    月    10    日
                                書記官  施玉卿


司法院資訊處製作；財團法人民間司法改革基金會備份。
